臺灣板橋地方法院刑事判決　　　　　　　　　　　　　九十一年度易字第六五七號
　　公　訴　人　臺灣板橋地方法院檢察署檢察官
　　被　　　告　丙○○
　　　　　　　　丁○○
右列被告因侵占等案件，經檢察官提起公訴（九十年度偵字第一二五六七號）及併案
部分（九十一年度偵字第一九九五號），本院判決如左：
    主  文
丙○○、丁○○共同連續意圖為自己不法之所有，而侵占對於業務上所持有之物，各
處有期徒刑壹年，又共同意圖為自己不法之所有，以詐術使人將本人之物交付，各處
有期徒刑陸月，應各執行有期徒刑壹年肆月。
    事  實
一、丙○○任職於以買賣債權、代收、管理帳款為主要業務之公信力企業有限公司（
    下稱公信力公司），擔任公信力公司對外之應收帳款催收業務員，丁○○為丙○○之好友，因時常與丙○○一同代表公信力公司催收帳款，雖非公信力公司之正
    式職員，亦配用公信力公司之職員證件。詎二人竟利用丙○○於職務上所取得之
    客戶資料，基於意圖為自己不法之所有之概括犯意聯絡，連續先於民國九十年七
    月二日之某時，由丙○○本於公信力公司職員之地位，與債務人李秋龍（起訴書
    誤載為王秋龍）簽立和解書，除當場收取現款新臺幣（下同）二十五萬元以外，
    並約定餘款二十五萬元由李秋龍按月償還公信力公司五萬元，丙○○、丁○○竟
    未據實向公信力公司陳報，而將李秋龍所交付之現款二十五萬元侵占入己（起訴
    書誤載為五十萬元）。丙○○、丁○○又基於承前之概括犯意，於九十年七月十
    三日之某時，在臺北縣板橋市○○路○段四六巷四六號三樓債務人張祚傑（起訴
    書誤載為張作傑）之住處，由丙○○代理公信力公司向張祚傑收取欠款一百萬之
    第一期款現金十萬元，並開立收據予張祚傑收執後，丙○○、丁○○又將本應交
    回公信力公司之十萬元現款侵占入己。
二、九十年七月十六日，公信力公司負責人甲○○前往臺中市趕赴當日下午二時十五
    分臺中地方法院簡易庭所訂之調解庭期，並順道欲向居住於臺中市○○街二十八
    號之債務人王美幼（已改名為王湘婷）收取支票款七十五萬元，因丙○○先前曾
    向王美幼收款，因此甲○○乃邀丙○○、丁○○一同乘坐公信力公司所有，登記
    名義人林玉真之車號八Ｇ－八九五五號自小客車前去。詎於車行途中，丙○○、
    丁○○又基於為意圖自己不法所有之犯意聯絡，趁甲○○下車休息之時機，竊取
    甲○○放置於公事包內，由王美幼簽發用以擔保債款、面額各為七十萬元之本票
    二紙（票據號碼：三五二八五三號、三五二八五四號），及王美幼所簽發，用以
    清償欠款之以華信銀行南臺中分行為付款人，票面金額七十五萬元之支票一紙（
    票號：Ａ0000000號）。於當日下午二時許，甲○○進入臺中地方法院應
    訊前，丙○○又以拜訪友人為藉口，向甲○○借用前開車號八Ｇ－八九五五號自
    用小客車，甲○○進入臺中地方法院後，丙○○、丁○○即私約王美幼至臺中市
    ○○路之胡桃鉗泡沫紅茶店，擅自持上開竊得之王美幼所開之本票及支票，向王
    美幼謊稱係代理公信力公司前來收取欠款，王美幼因為曾見過丙○○，不疑有他
    ，而如數交付現金七十五萬元予丙○○、丁○○，並收回其所開具之前開本票、
    支票。丙○○、丁○○得款後，復基於承前侵占公司款之概括犯意，共同將上開
    車號八Ｇ－八九五五號自用小客車侵占入己，駛離臺中地區後避不見面。
三、案經被害人公信力公司訴請臺灣板橋地方法院檢察署檢察官偵查起訴及由臺灣臺
    中地方法院檢察署移轉臺灣板橋地方法院檢察署檢察官併案審理。
    理  由
一、訊據被告丙○○及丁○○均矢口否認右揭犯行，被告丙○○辯稱：伊固有於告訴
    人公信力公司所指時、地收取李秋龍、張祚傑之欠款，但均已交回公信力公司，
    九十年七月十六日伊向王美幼收取七十五萬元後，就交給在樓下等候之甲○○，
    之後甲○○去臺中法院開庭，伊與丁○○自行搭乘客運車回臺北，並沒有侵占公
    司款及汽車，告訴人提出之帳冊，係無根據之片面記載，與事實不符云云。被告
    丁○○辯稱：伊並非公信力公司之職員，僅係陪丙○○去收款，伊並沒有與丙○○共同侵占公信力公司之款項及自用小客車云云。經查：
  (一)被告丙○○、丁○○曾先後於上開時、地，向公信力公司之債務人李秋龍、張祚
    傑、王美幼收取債款，除據證人李秋龍、張祚傑、王美幼分別於警、偵訊中證述
    明確外，更有被告丙○○與李秋龍簽寫之和解書一份、張祚傑所執之收據各一張
    等在卷可稽，足證被告丙○○、丁○○曾於上開時、地為公信力公司收取款項之
    事實明確。而依公信力公司提出之帳冊，九十年七月間，公信力公司之會計部門
    並無此三筆款項入帳，有公信力公司九十年七月份帳冊影本一份在卷為據，並據
    公信力公司之會計人員乙○○陳稱：該筆債務人李秋龍之款項並沒有收到，債務
    人張祚傑之款項也沒有入帳，王美幼部分則僅第一筆十二萬五千元有收到，當時
    另外收到的支票，後來交給經理，經理與丙○○、丁○○一起到臺中，但是後來
    沒有收到錢等語明確（見本院九十一年三月十九日訊問筆錄）。是依公信力公司
    所提事證，被告丙○○、丁○○並未將所收得之帳款如數交回公信力公司。
  (二)被告等雖又駁以：上開資料為公信力公司所製作，乙○○、甲○○所據亦僅片面
    之言，概與事實不符云云。惟公信力公司對於編制人員執行收款業務，採取獎金
    制度，以收回之帳款金額中，提撥百分之十五做為業務獎金，此除據告訴人之代
    理人甲○○陳述在卷外，亦為被告丙○○所不否認。惟被告所收上開三筆款項現
    金部分即達一百一十萬元，加上已和解未入帳之款項，預期可得之獎金將近二、
    三十萬元，此據甲○○陳報在卷，而被告丙○○自九十年七月十六日收得王美幼
    七十五萬元帳款之後，即無故離職，有丙○○打卡紀錄一張在卷為憑，被告於收
    款後立即離職，又未曾向公信力公司主張上開獎金，顯與常理不符。被告丙○○
    雖又辯稱：是公司方面說要伊工作到七月十六日為止，伊答應為公司收取王美幼
    之欠款後即離職云云（見本院九十一年四月十九日、四月二十六日訊問筆錄）。
    惟公信力公司於被告丙○○離職之前，既未與之結算所得獎金、薪資，被告丙○○豈會對此亦無異議，即自行解職離去？顯見被告丙○○所辯，多不符於常情。
    渠等所辯應係狡飾，並不足採。
  (三)被告丙○○又辯稱：九十年七月十六日下午二時，甲○○載伊去王美幼家中收錢
    ，伊收錢之後交給甲○○，甲○○便開車去臺中地院開庭，伊便與被告丁○○搭
    客運車回臺北云云（見本院九十一年四月十九日訊問筆錄）。核與證人王美幼所
    述：九十年七月十六日二時三十分至三時間，丙○○及另一人約我到雙十路的胡
    桃鉗泡沫紅茶店見面等語（見臺灣臺中地方法院檢察署九十年度偵字第一九四五
    八號卷第三十九頁背面）不符。而告訴代理人甲○○於九十一年七月十六日二時
    十五分起即在臺中地方法院簡易庭參與調解程序，足認被告等確係趁甲○○開庭
    之際，私約王美幼在外收款。益可證甲○○指訴被告等竊取其所攜帶之本票、支
    票，並侵占公信力公司之自用小客車等情，並非虛言。且衡以常情，甲○○偕被
    告丙○○、丁○○至臺中，甲○○除欲前往臺中地方法院簡易庭開庭外，另外要
    向債務人王美幼收款，花費時間均不長，豈會如被告等所言，甲○○於收款後便
    自行開車前去臺中地方法院，而未與被告丙○○、丁○○共同駕車離去、並一同
    於事畢後返回臺北，而令被告二人自行步行前往搭乘客運車回臺北？足見被告等
    辯稱向王美幼收取七十五萬元交給甲○○，之後甲○○去開庭，伊等立即搭車北
    上云云，均屬子虛。
  (四)告訴代理人甲○○又提出九十年七月十六日搭乘建明汽車客運股份有限公司之飛
    狗巴士購票證明一紙（見臺灣板橋地方法院檢察署九十年度偵字第一二五六七號
    卷第四十頁），以證明被告等於收得王美幼款項後將車號八Ｇ－八九五五號自小
    客車開走。並提出九十年七月十六日甲○○與被告丙○○所持00000000
    00號行動電話門號通聯紀錄（同前卷第二十九頁）、九十年七月十九日報案紀
    錄（同前卷第四十一頁），證明甲○○自九十年七月十六日十四時三十分許起，
    即遍尋被告丙○○及車號八Ｇ－八九五五號自小客車無著，故甲○○自行搭客運
    車返回臺北。被告丙○○雖又辯稱：自九十年七月十六日起即未曾開公司之車號
    八Ｇ－八九五五號自小客車云云。被告丁○○更辯稱：自九十年七月十六日後便
    不曾見過車號八Ｇ－八九五五號自小客車云云（見本院九十一年八月十三日審判
    筆錄）。惟經本院依職權調取車號八Ｇ－八九五五號自小客車之違規紀錄，其中
    九十年七月二十四日，曾有被告丁○○駕駛車號八Ｇ－八九五五號自小客車之違
    規紀錄，有臺北縣政府警察局三重分局之北縣警交字第Ｃ00000000號舉
    發單影本一紙在卷為據，顯見被告等辯稱未侵占八Ｇ－八九五五號自小客車云云
    ，洵屬卸詞。至於被告丁○○於本院提示上開舉發單後，又翻稱甲○○曾於九十
    年七月二十四日叫伊幫忙開回受拖吊之車云云，不僅於前開說詞矛盾，更足顯其
    臨訟飾卸之心態，洵不足採。
  (五)綜上事證，足認被告丙○○、丁○○侵占公信力公司債款，又竊取甲○○所持，
    王美幼簽發之支票、本票並持向王美幼變現，又侵占八Ｇ－八九五五號自小客車
    後離去之事實為實。公訴人所指訴被告等之犯行明確，應依法論處。
二、按刑法第三百三十六條第二項之罪，以侵占業務上所持有之物為其構成要件，即
    係因其業務上持有之身分關係而成立之罪，與僅因身分關係或其他特定關係而致
    刑有重輕之情形有別。因而無業務關係之人，與有業務關係者共同侵占，依同法
    第三十一條第一項規定，仍應以業務上侵占之共犯論，最高法院二十八年度上字
    第二五三六號判例足資參照。是核被告丙○○侵占所收李秋龍、張祚傑之欠款，
    應論以刑法第三百三十六條第二項之業務侵占罪，被告丁○○雖非公信力公司之
    正式員工，但與有業務身份之丙○○共同侵占，仍應論以本罪。又被告等於九十
    年七月十六日使用公信力公司之車號八Ｇ－八九五五號自小客車，並非基於業務
    關係而持有，而係被告丙○○向甲○○以處理私事為由借用，被告等將該自用小
    客車侵占入己，僅能論以同法第三百三十五條第一項之普通侵占罪，公訴意旨指
    被告等此部分犯行應論以業務上侵占罪，容有未洽，應予敘明。又被告等竊取甲○○所持有王美幼所簽發之本票二紙及支票一紙，而向王美幼捏稱係代公信力公
    司前來收款，使王美幼陷於錯誤，對被告丙○○為交付七十五萬元之清償行為。
    核被告等竊取甲○○所持票據之行為，係犯刑法第三百二十條第一項之竊盜罪，
    嗣施用詐術誆得王美幼之七十五萬元，另犯刑法第三百三十九條第一項之詐欺罪
    ，二罪間有目的、方法之牽連關係，應從一重之詐欺罪處斷。公訴意旨雖未論及
    被告等對王美幼施用詐術，使王美幼交付財物之犯行，惟此部份與起訴事實中之
    竊盜罪部分犯行，有牽連犯之裁判上一罪關係，為起訴效力所及，本院自得併予
    論究；又公訴意旨認被告等向王美幼取得七十五萬元後，未交給公信力公司而據
    為己有，係另犯侵占罪，惟因被告等並未得公信力公司授權收取此筆款項，自無
    易持有為所有之犯行可言，公訴意旨所認似有未洽，惟公訴意旨認此部分事實與
    被告等所犯竊盜罪間，亦有方法、結果之牽連關係，爰不另為無罪之諭知，附此
    敘明。又被告丙○○、丁○○就上開犯行間，有犯意聯絡及行為分擔，應論以共
    同正犯。被告等前後二次業務上侵占罪及一次普通侵占罪之犯行間，時間緊接，
    所犯基本構成要件相同，顯係基於概括犯意反覆為之，應依連續犯規定論以一連
    續業務上侵占罪，並依法加重其刑。被告等所犯連續業務上侵占罪及詐欺罪間，
    犯意各別，行為互殊，應分論併罰。爰審酌被告丙○○曾於九十年間，因強制罪
    經本院判處有期徒刑八月，尚未執行，被告丁○○則並無前科，固有臺灣高等法
    院檢察署刑案紀錄簡覆表、臺灣高等法院被告全國前案紀錄表等在卷可稽，惟被
    告等利用公信力公司之信任，連續侵占公司帳款，事後無故離職並避不見面，對
    於被告人損害非輕，至告訴人提起告訴後，被告等又反指告訴人所提資料為虛，
    幾歷偵、審猶飾詞狡卸，顯無悔意，並酌以被告等之犯罪動機、手段、所生危害
    等一切情狀，分別量處如主文所示之刑，並定應執行刑。
三、併辦部分與本件檢察官起訴之犯罪事實，為同一事實，本院自得併予審究，附此
    敘明。
據上論斷，應依刑事訴訟法第二百九十九條第一項前段，刑法二十八條、第三十一條
第一項、第五十六條、第三百三十六條第二項、第三百二十條第一項、第三百三十九
條第一項、第五十五條、第五十一條第五款，罰金罰鍰提高標準條例第一條前段，判
決如主文。
本案經檢察官壽勤偉到庭執行職務。
中      華      民      國    九十一    年      八      月    二十六    日
                                  臺灣板橋地方法院刑事第六庭
                                          法  官  林漢強
右正本證明與原本無異。
如不服本判決，應於判決送達後十日內，向本院提出上訴狀。
                                          書記官  黃大千
中      華      民      國    九十一    年      八    月    二十六    日
附錄本案論罪科刑所用法條全文：
刑法第三百三十六條
對於公務上或因公益所持有之物，犯前條第一項之罪者，處一年以上七年以下有期徒
刑，得併科五千元以下罰金。
對於業務上所持有之物，犯前條第一項之罪者，處六月以上五年以下有期徒刑，得併
科三千元以下罰金。
前二項之未遂犯罰之。
刑法第三百二十條
意圖為自己或第三人不法之所有，而竊取他人之動產者，為竊盜罪，處五年以下有期
徒刑、拘役或五百元以下罰金。
意圖為自己或第三人不法之利益，而竊佔他人之不動產者，依前項之規定處斷。
前二項之未遂犯罰之。
刑法第三百三十九條
意圖為自己或第三人不法之所有，以詐術使人將本人或第三人之物交付者，處五年以
下有期徒刑、拘役或科或併科一千元以下罰金。
以前項方法得財產上不法之利益或使第三人得之者，亦同。
前二項之未遂犯罰之。
